臺灣高等法院花蓮分院刑事判決　　　　　　九十年度上訴字第七號
　　上　訴　人　臺灣台東地方法院檢察署檢察官
　　被　　　告　甲○○
　　被　　　告　丙○○
右列上訴人因被告等違反水土保持法等案件，不服臺灣台東地方法院八十九年度訴字
第五七號中華民國八十九年十二月十三日第一審判決( 起訴案號：臺灣台東地方法院
檢察署八十八年度偵字第一九四四號 )，提起上訴，本院判決如左：
    主  文
原判決關於丙○○部分撤銷。
丙○○在公有山坡地內，未經同意擅自墾殖、占用，致生水土流失，處有期徒刑陸月
，如易科罰金，以佰元折算壹日。
如附圖所示之墾殖物、工作物均沒收。
其他上訴駁回。
事  實
丙○○於民國八十七年一月間，因甲○○向其購買汽車之分期車款無法清償，以甲○
○前向台東縣政府承租之台東縣太麻里鄉○○段一一四九之五之地號林地目之土地租
賃權，以新台幣（下同）十萬元之價格抵償所欠車款，丙○○明知上開土地係行政院
依水土保持法公告之山坡地，未經同意不得擅自墾殖、占用，竟於八十八年六月間，
明知上開土地及一一四九之六二地號土地為公有林地，未經主管機關申請核可，在如
附圖所示之地號及面積林地內，擅自開挖整地，搭建如附圖所示之廣場、房子、道路
漁池等工作物及種植果樹、櫸木、桃花心木，造成如附圖所示編號Ｇ之處坍塌，致生
水土流失達面積零點零一九○公頃。
案經台東縣警察局大武分局報請台灣台東地方法院檢察署檢察官偵查起訴。
    理  由
一、被告丙○○部分：
  (一)、訊之被告丙○○矢口否認有前揭犯行，辯稱：「當初甲○○將系爭土地之使用
      權讓渡給他時，告訴他系爭土地與鄰地台東縣太麻里鄉○○段一一四九之六二
      地號土地之經界，是以楓樹林為標示，他依照此一指界而使用土地，並無竊佔
      之犯行。而他既在有使用權的土地內從事墾殖，因颱風過境，造成部分土地的
      坍塌，也未造成他人之損害，與水土保持法之要件不符」等語。惟查：
    (1)被告丙○○於前揭時地，在系爭土地內墾殖、占用上開土地並占用同段一一四
      九之六二號土地設置魚池道路、廣場、種植果樹及櫸木、桃花心木（詳如附圖
      所示）致造成水土流失，面積達０．０一九０公頃等情，已據被告坦承不諱，
      並經原審檢察官、法官勘驗屬實，有勘驗筆錄在卷可稽，被告占用墾殖系爭土
      地之情形，亦有現場照片廿八張（見警卷第五頁至第十頁），偵查卷第十七頁
      至第廿一頁，原審卷第八十一頁至第八十四頁）及測量成果圖在卷足憑，本院
      於調查時，亦前往現場勘驗系爭土地及被告占用墾殖情形無誤，有勘驗筆錄、
      現場照片與測量成果圖（即附圖）在卷可參，被告確有前揭犯行已臻明確。
    (2)系爭土地為林地目，屬山坡地保育區，係水土保持法第三條第三款所指之山坡
      地（前經台灣省政府依山坡地保育利用條例第三條規定，劃定公告之山坡地）
      ，經台灣省政府報奉行政院核定沿用為水土保持法所稱之山坡地。於八十五年
      三月六日、八五府農水字第一二三一四號公告在案等情，亦有上開公告影本及
      系爭第一一四九－六二號土地登記謄本，系爭土地（即一一四九－五六）勘查
      表（見本院卷）在卷可憑（謄本見偵查卷第廿四頁）。系爭土地雖由同案被告
      甲○○受讓抵償，但其私自轉讓行為未經管理機關即國有財產局台灣北區辦事
      處台東分處之允准，已據證人乙○○於本院調查中供證甚詳，並有該分處九十
      一年一月十日台財產北東三字第０九一００００二三七號函及附件（勘查影本
      等五紙）在本院卷可稽。被告未經管理機關之許可竟擅自在系爭土地內擅自占
      用建屋，設施道路及魚池，並墾殖種植果樹與櫸木，致生水土流失，自應成立
      水土保持法第三十二條第一項之罪。
    (3)被告於占用墾殖系爭土地時，並占用相鄰之一一四九之六二地號林地之事實，
      為被告所足認，並經鄰地承租人即證人黃寶玉指證屬實，並經勘驗無誤，被告
      雖以甲○○轉讓時告以兩地係以楓樹林為界，伊不知有越界云云。但被告於占
      用時，挖除黃寶玉地內之楓樹二百五十棵，面積約一分半土地，該等楓樹已種
      植十七年等情，並經證人黃寶玉於被告另案毀損一案中指證甚明，並經本院調
      閱原審檢察處八十七年度偵字第九六一號偵查卷審認無誤，被告既將界木挖除
      二百五十棵，所辯其不知越界云云，自係卸責之詞，不足採信。
    綜上所述，被告前開辯解，自係諉卸刑責之詞，不足採信。事證明確，犯行足以
    認定。
  (二)、查被告在公有山坡地內未經同意、擅自墾殖、占用致生水土流失，核其所為係
      犯水土保持法第三十二條第一項之罪。而水土保持法第三十二條第一項之規定
      ，固重在保育水土資源，但亦含有竊佔罪之本質，以未經山坡地所有權人同意
      ，或對該山坡地無使用權源，而擅自墾殖、占用等行為為要件，被告占用鄰地
      部分之行為，自應包括的認為構成一罪，不再另成立竊佔罪，檢察官認被告尚
      另成立竊佔罪，自屬誤會，併予明。原審未詳加審究，遽以被告未成立上開
      之罪，為無罪之諭知，自有不當。檢察官上訴意旨就此部分指摘原判決不當，
      為有理由，自應將原判決關於被告丙○○部分撤銷改判，爰審酌被告尚無犯罪
      前科，行為後否認犯行，並無悔意及因抵債而擅自在系爭土地墾殖、占用及其
      土石流失之程度等一切情狀，量處有期徒刑六月，同時諭知易科罰金之折算標
      準。系爭土地之墾殖物、工作物（詳如附表所示）依法應予沒收，併宣告之。
  (三)、檢察官另以被告向甲○○買受系爭一一四九－五六地號土地，另犯故買贓物罪
      一節，經查該被告係向甲○○承受系爭土地之承租權，因甲○○並未成立侵占
      罪（詳如後述），該被告自亦不成立故買贓物罪，因檢察官係以該部分與前開
      論罪部分，有方法結果之牽連關係起訴，為裁判上一罪，爰不另為無罪之諭知
      。
二、被告甲○○部分：
  (一)、上訴人即檢察官在原審公訴意旨略以：甲○○於民國八十三年七月五日，向台
      東縣政府承租台東縣太麻里鄉○○段一一四九之五六地號「林」地目之土地，
      供其造林之用，惟因前向太子汽車股份有限公司經理丙○○購買汽車，分期車
      款無法償付，竟意圖為自己不法之所有，於八十七年一月間，以新台幣十萬元
      之代價出售予知情之丙○○，以抵充丙○○代甲○○支付上開車款之欠款，因
      認被告甲○○涉有侵佔罪嫌等語。
  (二)、檢察官認被告甲○○犯有前揭罪嫌，係以被告之自白，並有讓渡契約書為其論
      據。訊之被告甲○○則矢口否認有侵占犯行，辯稱：「所讓渡者係土地使用權
      ，約定之價金，是土地開發補償費，並非買賣土地」等語，經查刑法之侵占罪
      以侵占自己持有他人之物為要件，所謂他人之物，乃指有形之動產、不動產而
      言，並不包括無形之權利在內，單純之權利不得為侵占罪之客體（最高法院七
      十一年台上字第二三０四號判例參照）。本件卷附被告與同案被告丙○○所簽
      立之讓渡契約書內已載明係「乙方同意簽訂本約之日，給付甲方新台幣十萬元
      ，以補償甲方種植及開墾之成本」、「前列土地係甲方承租之台東縣公有山坡
      地」、「甲方保證本筆土地於放領後，願提供一切證件，配合辦理產權移轉等
      事宜」等情以觀，顯見被告與丙○○均知本件土地為國有土地，並無法為所有
      權移轉登記，所約定移轉者亦無明訂為所有權，被告就本件土地亦無為任何所
      有權之更動移轉登記，難認被告係意圖為自己不法所有而處分國家「土地所有
      權」，故被告所辯土地買賣，自堪採信。揆之上揭判例要旨，使用權或承租權
      之轉讓，縱使未經主管行政機關之同意，尚不得為刑法侵占罪之客體。被告甲
      ○○所讓渡者既係土地承租權及使用權，自與侵佔罪之構成要件不符。此外又
      查無其他積極之證據，足以證明該被告有何侵占犯行，被告之犯罪即屬不能證
      明，原審因而諭知被告甲○○無罪之判決，核無不當。檢察官上訴意旨仍執陳
      詞認被告應成立侵占罪云云指摘原判決關於該被告部分不當，求為撤銷改判，
      為無理由，此部分上訴，應予駁回。
據上論斷：應依刑事訴訟法第三百六十八條、第三百六十九條第一項前段、第三百六
十四條，第二百九十九條第一項前段，水土保持法第三十二條第一項前段，第五項，
刑法第十一條前段，第四十一條第一項前段，罰金罰鍰提高標準條例第二條判決如主
文。
本案經檢察官翟光軍到庭執行職務。
中      華      民      國      九十一    年    十二    月    三十一    日
                                    審判長法官  謝  志  揚
                                          法官  賴  淳  良
                                          法官  莊  謙  崇
右正本證明與原本無異。
本件甲○○部分不得上訴。
其他部分如不服本判決，應於送達後十日內，向本院提出上訴狀。其未敘述理由者，
並應於提出上訴狀後十日內向本院補提理由狀(須附繕本)。
                                        書記官  林  明  智
中      華      民      國      九十二    年     一     月      二      日
